【裁判字號】    90,訴,944
【裁判日期】    900831
【裁判案由】    強盜
【裁判全文】
臺灣高雄地方法院刑事判決                            九十年度訴字第九四四號
    公  訴  人  臺灣高雄地方法院檢察署檢察官
    被      告  甲○○
    指定辯護人  本院公設辯護人丙○○
右列被告因強盜案件，經檢察官提起公訴（九十年度偵字第六七二四號），本院判決
如左：
    主  文
甲○○攜帶兇器竊盜，因脫免逮捕，而當場施以脅迫，處有期徒刑壹年參月，緩刑參
年，緩刑期間付保護管束。扣案之鐮刀壹把沒收。
    事  實
一、甲○○因二、三歲時感染日本腦炎致影響智力發展，為領有殘障手冊之中度智能
    障礙者，民國九十年四月七日晚間八時三十分許，其處於對於現實之認知及判斷
    力欠佳，無法有效做正確之事務判斷，無完全之自由決定意思能力，而達於精神
    耗弱之經神狀態下，竟意圖為自己不法之所有，持客觀上足供兇器使用之鐮刀一
    把，在高雄縣岡山鎮○○路一二二號三商百貨公司內，竊取該店價值新台幣（下
    同）七十五元之手機帶一條，離去時為該店警報器測得，店員乙○○發現上前詢
    問，甲○○為防護贓物、脫免逮捕，竟當場取出預藏之鐮刀，舉至耳朵之高度指
    向乙○○，以此方式施以脅迫威嚇乙○○不得接近，嗣郭女返身進入店內報警另
    請同事協助將被告逮捕，並扣得甲○○所有之鐮刀一把。
二、案經高雄縣警察局岡山分局報告台灣高雄地方法院檢察署檢察官偵查起訴。
    理  由
一、右揭犯罪事實，業據被告甲○○坦承不諱，核與證人乙○○之證述之情節悉相符
    合，並有乙○○立據領回之贓物認領保管單一紙附卷可按，即本院當庭勘驗扣案
    之鐮刀一把，長約三十五公分，為鐵製材質，經記明筆錄在卷，客觀上為足以殺
    傷人生命、身體之器械，係為具有危險性之兇器無訛，本件事證明確，被告犯行
    ，洵堪認定，自應依法論科。
二、查被告於竊盜時攜帶鐮刀一把，客觀上足對人之身體、生命構成威脅，至其攜帶
    之初主觀上有無持以行兇或反抗之意思，尚非所問，仍應認為係攜帶兇器。再按
    刑法第三百二十九條以強盜論，即以強盜罪相當條文處罰之意，並非專指以同法
    第三百二十八條第一項之強盜論，故同法第三百三十條所謂犯強盜罪，不僅指自
    始犯強盜罪而言，即依同法第三百二十九條以強盜論者，亦包括之，如此項準強
    盜有同法第三百二十一條第一項各款情形之一，自應依同法第三百三十條論處（
    最高法院四十二年度臺上字第五二三號判例參照）。又被告行竊為店員發覺經盤
    查之後，為脫免逮捕，將所持鐮刀高舉指向與之僅二十公分距離之被害人，並坦
    承當時是要嚇嚇店員（見本院九十年四月二十四日、五月二十二日、八月二十四
    日筆錄），足見其有以之脅迫店員接近之意思，又其強度縱尚未達使被害人不能
    抗拒之程度，然刑法之強盜罪，明文規定以強暴、脅迫致使不能抗拒為其構成要
    件，而刑法準強盜罪則無類此致不能抗拒之規定，故被告一有強暴、脅迫之實施
    ，並足使人心生恐怖即屬相當，即適用準強盜之法律效果，而不以使人不能抗拒
    為必要（最高法院七十四年度台上字第三二二五號判決、七十九年度台上字第五
    ００號判決亦同此見解），是被告攜帶兇器竊盜，而因脫免逮捕，當場施以脅迫
    ，所為核係犯刑法第三百二十九條之準強盜，而有同法第三百二十一條第一項第
    三款之情形，應依同法第三百三十條第一項加重強盜罪論處，公訴人認被告係犯
    刑法第三百二十九條之準強盜罪嫌，容有誤會，惟其基本事實同一，本院自應予
    以審理，並變更其起訴法條。
三、又查：被告甲○○乃一中度智能障礙者，領有殘障手冊，此有中華民國身心障礙
    手冊影本及高雄榮民總醫院診斷證明書一份可資為證，經委請高雄市立凱旋醫院
    就被告行為時之精神狀態為鑑定，臨床人格衡鑑認為被告「害羞，缺乏信心，對
    於問話，反反覆覆的回答，不能確定，無明顯精神症狀，平目無異常行為，與人
    亦少有衝突，視動協調差，知覺過程有障礙，可能有主微腦傷」、臨床心理衡鑑
    認為：「班達測驗顯示：內向，能力有限，視動協調不佳，可能有輕微腦傷。智
    力測驗顯：語言智力商數五十五，非語言智力商數五十四，總智商四十九。」、
    腦圖譜、誘發波檢查顯示：「無明顯的慢波、α波、β波，未有腦皮質功能異常
    的明顯證據，認知功能有下降，含注意力的缺損」，並認為「對於一個智能障礙
    者而言，受損的認知功能與現實判斷能力是精神病理的必然狀況，而案主的長期
    喝酒（每日含喝半瓶至一瓶維士比或保力達Ｐ），酒量雖不多，也是致使其認知
    功能與判斷能力更加缺損，故其行為與動機、認知不相配合。所以就案主於案發
    時之整體狀況而論，在不佳的現實認知及判斷力，而無法有效作正確生事物判斷
    ，無有完全的自由決定意思能力，故若置於法律層面之『心神喪失』與『精神耗
    弱』的意函而言，研判案主犯案當時的精神狀態非無達至『精神耗弱』的程度」
    ，有高雄市立凱旋醫院九十年八月一日，高市凱醫成字第三０九七號函覆之精神
    鑑定書可參。是被告於行為當時已達精神耗弱之程度，應依刑法第十九條第二項
    規定減輕其刑。
四、再查被告所犯之加重準強盜罪之最低刑度為五年以上有期徒刑，然刑法第三百二
    十九條之準強盜罪之所以將竊盜行為當場所施之強暴脅迫認定與強盜罪為相同評
    價之行為，其目的係在於使竊盜之被害人得以於竊盜之當場為保全自己身體或蒐
    集證據採取必要之措施，並使竊盜者有所顧忌而不敢進一步侵害被害人之身體、
    自由等法益，此種規定在貫徹前揭之立法目的確有其必要，惟衡諸本件被告自二
    、三歲起即為中度智能障礙者，無法有效接受教育，其對於是非之判斷能力及自
    我行為之約束自然較諸常人為差致罹刑章，而其所竊取財物手機掛飾一條僅七十
    五元，價值輕微且已歸還被害人，又所施之脅迫行為阻止他人上前逮捕，並未有
    進一步之傷害行為（見本院九十年五月二十二日筆錄），其犯罪情狀應堪憫恕，
    量處法定最低本刑猶嫌過重，是依刑法第五十九條規定酌減其刑，並遞減其刑。
    爰審酌被告之品性、智識程度，犯罪之動機、目的、手段，對被害人所生危害及
    犯罪後之態度等一切情狀，量處如主文所示之刑示懲。又被告於五年內未曾受有
    期徒刑以上刑之宣告，有臺灣高雄地方法院檢察署被告刑案查註記錄表及台灣高
    等法院被告全國前案紀錄表在卷可憑，經此罪刑宣告當知警惕，應無再犯之虞，
    本院認所宣告之刑以暫不執行為適當，併予宣告緩刑三年，緩刑期間並付保護管
    束，以啟自新。
五、扣案之鐮刀一把，係被告所有供本件犯罪所用之物，業如前述，爰依刑法第三十
    八條第一項第二款之規定，予以宣告沒收。
據上論斷，應依刑事訴訟法第二百九十九條第一項前段、第三百條，刑法第三百三十
條第一項、第十九條第二項、第五十九條、第七十四條第二款、第九十三條第一項、
第三十八條第一項第二款，判決如主文。
中      華      民      國    九十      年      八      月    三十一    日
                                臺灣高雄地方法院刑事第二庭
                                      法  官  卓立婷
右正本證明與原本無異。
如不服本判決，應於判決送達後十日內，向本院提出上訴狀。
                                      書記官    陳家宏
中    華    民    國      九十      年      九      月      三      日


司法院資訊處製作；財團法人民間司法改革基金會備份。
